【裁判字號】    87,訴,2490
【裁判日期】    901130
【裁判案由】    重利等
【裁判全文】
臺灣高雄地方法院刑事判決                        八十七年度訴字第二四九號
    公  訴  人  臺灣高雄地方法院檢察署檢察官
    被      告  丙○○
    選任辯護人  林慶雲
                王佑如律師
                楊靖儀
右列被告因重利等案件，經檢察官提起公訴（八十七年度偵字第五一一九號、第一五
三四三號、第一○六六○號），本院判決如左：
    主  文
丙○○以乘他人急迫貸以金錢，而取得與原本顯不相當之重利為常業，處有期徒刑壹
年陸月。
扣案之刷卡機參台、特約商店約定書貳冊、聯合信用卡中心空白簽帳單貳冊、聯合信
用卡空白請款單壹本及偽造之「戊○○」、「庚○○」、「子○○○」、「丁○○」
、「癸○○」、「己○○」之印章各壹枚、在營利事業登記申請書及聯合信用卡中心
特約商店資料表負責人欄上偽造「戊○○」、「庚○○」、「子○○○」、「丁○○
」、「癸○○」、「己○○」之印文各壹枚，均沒收。
    事  實
一、丙○○明知財團法人聯合信用卡處理中心（以下簡稱聯合信用卡中心）之特約商
    店，不得接受非營業範圍內之簽帳交易，亦絕不得接受非消費性之簽帳融資墊款
    ，竟基於經營地下錢莊牟取重利之常業犯意，自民國八十五年十一月間起，未得
    戊○○、庚○○、子○○○、甲○○、丁○○、癸○○、己○○之同意，明知為
    不實之事項，竟利用不知情之總慶會計事務所負責人歐錦霞（另經檢察官為不起
    訴處分確定在案）以辛○○所提供戊○○、庚○○、子○○○、甲○○、丁○○
    、癸○○、己○○國民身分證，假冒戊○○、庚○○、子○○○、甲○○、丁○○、癸○○、己○○之名義，並偽刻「戊○○」、「庚○○」、「子○○○」、
    「丁○○」、「癸○○」、「己○○」之印章及乘甲○○將印章交付使用之際，
    在營利事業登記申請書上蓋用上開偽造及盜用之印章，分別向高雄市政府申辦如
    附表所示公司行號之營利事業登記，使不知情之承辦公務員登載於職務上所掌管
    之公文書上，並因而發給如附表所示之營利事業登記證，丙○○復持上開高雄市
    政府核發之營利事業登記證供行使，足生損害於戊○○、庚○○、子○○○、甲○○、丁○○、癸○○、己○○及高雄市政府對於營利事業單位管理之正確性。
    嗣後丙○○又基於概括之犯意，自八十六年四月間起，連續以附表所示之未得戊○○、庚○○、子○○○、甲○○同意設立之統全音響企業社、將門電腦行、東
    記電腦行、華賓鐘錶眼鏡行及得乙○○、周正男同意設立之興全汽車音響行、源
    有企業社及以自己名義設立之鉦代國際事業有限公司等七家公司商號，與聯合信
    用卡中心申請簽約成為可供刷卡消費之特約商店，並在聯合信用卡中心特約商店
    資料表負責人欄上蓋用上開偽造及盜用之印章，足以生損害於戊○○、庚○○、
    子○○○、甲○○等人及聯合信用卡中心對於客戶資料之管理正確性。丙○○於
    取得成為聯合信用卡中心之特約商店後，即自八十六年七月間起，在高雄市○○
    區○○路九十一號住處內經營地下錢莊，其經營方式為對外招攬需款孔急之人前
    來以信用卡刷卡借款，未實際從事貨品買賣交易而刷卡，並由其貸予刷卡金額九
    成之現金予借款人（即每刷卡新台幣﹝下同﹞一萬元，預扣利息一千元，實際貸
    予九千元），再依刷卡金額向聯合信用卡中心請款，而收取月息至少十分以上（
    利息之高低需視簽約銀行核撥款項之時間而定，月息十分係以簽約銀行於一個月
    後核撥款項計算）之與原本顯不相當之重利並以之為常業，藉此放款牟利賴以維
    生，而其明知借款人均無交易之事實，而由丙○○製作無交易事實之消費簽帳單
    ，交由借款人簽名後，再以其所製作不實消費之事項，登載於請款單、請款彙總
    表等業務上所作成之文書持向聯合信用卡中心請款，而聯合信用卡中心於扣除手
    續費百分之三後即為付款，使聯合信用卡中心對於突來之信用擴張所造成之風險
    承擔負擔加大及影響到社會上信用卡交易之正確流通，而足生損害於聯合信用卡
    中心帳款之正確性。嗣於八十七年五月五日經法務部調查局南部地區機動工作組
    （以下簡稱南機組）持檢察官簽發之搜索票至上開住處查獲，而查悉上情，並扣
    得刷卡機三台、存摺四本、特約商店約定書二冊、聯合信用卡中心空白簽帳單二
    冊、聯合信用卡空白請款單一本、國民身分證影本十四枚、印章三枚等物。
二、案經法務部調查局南部地區機動工作組移送臺灣高雄地方法院檢察署檢察官偵查
    起訴。
    理  由
一、訊據被告丙○○固不否認有於右揭時、地委託不知情之總慶會計事務所虛設公司
    行號，並以前開七家商號名義向聯合信用卡中心申請簽約核准刷卡消費，並以前
    來借款之人所持之信用卡，藉「真刷卡、假消費」之方式，以刷卡金額貸與前來
    借款之人，並預扣刷卡金額一成之費用充當利息，並向聯合信用卡中心請款之事
    實，惟矢口否認有何常業重利、行使偽造文書、行使使公務員登載不實、行使業
    務文書登載不實等犯行，辯稱：伊有跟甲○○說要設公司辦刷卡，甲○○知情且
    同意設立公司做刷卡業務，而戊○○、庚○○、子○○○、己○○、丁○○、癸○○的身分證均係辛○○提供的，因為辛○○向伊刷卡借錢，伊對辛○○說可否
    提供相識的人願意給伊當人頭設立公司，然後辛○○就提供那些身分證給伊，辛○○說那些人都認識，都有經過當事人的同意，另伊只抽取刷卡金額一成當作利
    息，與重利罪不相當，況且銀行也要扣百分之三的手續費云云。然查：(一)被告丙○○如何擅自冒用戊○○、庚○○、子○○○、丁○○、癸○○、己○○之名義
    ，委託不知情之總慶會計事務所負責人歐錦霞，向高雄市政府虛設公司行號，再
    以統全音響企業社、將門電腦行、東記電腦行、華賓鐘錶眼鏡行、興全汽車音響
    行、源有企業社及鉦代國際事業有限公司等七家商號向聯合信用卡中心申請簽約
    成為可供刷卡消費之特約商店，取得刷卡機後提供他人刷卡借錢以「真刷卡、假
    消費」之方式獲取不法利益等情，業據被告丙○○於南機組調查時供承不諱（見
    八十七年五月六日調查筆錄），復於偵查中供稱：有虛設統全音響企業社等行號
    申請信用卡刷卡機以假消費真刷卡方式向銀行騙取金錢，甲○○、乙○○、壬○○及周正男四人知情，其餘的人均不知情等語（見八十七年度偵字第一○六六○
    號偵查卷第十一頁背面）。而證人辛○○於本院調查、審理時到庭亦證稱：伊有
    去過被告丙○○所設立之公司刷卡約四、五次，知道被告在做真刷卡、假消費之
    事，伊有將戊○○、庚○○、子○○○、己○○、丁○○、癸○○之身分證交給
    被告，戊○○、庚○○、子○○○、己○○、丁○○、癸○○均不知情，身分證
    有些是撿到的，有些是伊去便利商店見有人因影印不良丟棄就撿起來的，因為知
    道被告丙○○有在做刷卡，伊沒告訴被告丙○○這些人同意設立人頭公司，就直
    接拿給被告，被告也沒有問伊，當時被告如果需要完整的資料，伊應該有提供印
    章、存摺及身分證給被告等語屬實（見本院八十七年十二月十五日、八十八年十
    一月十一日訊問筆錄、九十年四月二十日審判筆錄），再參以證人辛○○所提供
    予被告之國民身分證多屬影本，茍若係經當事人同意設立公司，豈有僅提供國民
    身分證影本，且未有授權同意書之理，衡情被告開設公司營業，理當對於公司設
    立所應備妥之文件知之甚詳，而既知證人辛○○所提供的是國民身分證影本，縱
    使證人辛○○有向被告說明係經當事人之同意，則被告理應再加以求證當事人是
    否確有授權同意設立公司才是，豈能僅憑證人辛○○所稱係經當事人同意即認各
    該被害人已同意設立公司行號，並與聯合信用卡中心簽約成為特約商店。又證人
    甲○○於本院調查時到庭證述：伊事先不知道設立華賓鐘錶眼鏡行這件事，只因
    為被告丙○○是伊朋友的大哥，被告說要辦信用卡，伊就相信而將身分證、印章
    交給被告，之後被告又說要印鑑證明，伊就覺得有一些怪怪的，但還是沒有懷疑
    ，直到豐銀行打電話找伊，談的事情與伊要辦信用卡的事情完全不相干，才覺
    得事情嚴重了，設立華賓鐘錶眼鏡行的事伊事前完全不知情，所以根本沒辦法同
    意，且華賓鐘錶眼鏡行設立當時，被告根本沒讓伊知道，設立後也沒有直接告訴
    伊，所以無從反對，伊是知道被告在辦刷卡的事，但是請被告幫忙辦信用卡的事
    ，而非設立公司做刷卡業務等語明確（見八十八年四月二十九日訊問筆錄）；另
    被害人庚○○於南機組調查時亦陳稱：並未曾委託他人設立將門電腦行，亦未以
    將門電腦行名義申請設立信用卡刷卡機並在中國信託商業銀行三民分行開設帳戶
    等語綦詳（見八十七年度偵字第一五三四三號偵查卷第四頁至第六頁），顯見被
    告前開所辯均有經過甲○○、戊○○、庚○○、子○○○、己○○、丁○○、癸○○等人同意云云，要屬事後卸責之詞，委不足採。(二)再按刑法之重利罪係專為
    保護經濟上弱者之債務人所設，故僅需乘借款人急迫、輕率、無經驗之機，對之
    貸予金錢，而取得與原本顯不相當之重利，即與該罪之構成要件合致，至債權人
    付出之成本若干，甚或債權人於取得重利後，如何分配其重利所得，均與該罪之
    成立與否不生影響。是被告從事刷卡借現金之行為，貸予不特定人其刷卡金額九
    成之金錢，旋即可經由向簽約銀行之請款，取得與刷卡金額相同之款項，以特約
    商店於消費者刷卡消費後，翌日即可向簽約銀行請款，簽約銀行亦多會於數日內
    核撥款項，則被告顯可於短短數日間即取得刷卡金額一成之金額做為利息，依此
    比例折算，縱將銀行核撥款項之時間訂為一月，被告所能取得之月息約十分，換
    算為年息約為一百二十分，顯已超過民法第二百零五條所規定週年百分之二十之
    法定利率甚多，況銀行核撥款項之時間常僅需數日，被告因而獲取之利息更遠甚
    於此，被告所為顯與刑法重利罪之構成要件合致，至被告將所取得之利息用以支
    付營業稅或手續費等其他費用，均無礙於被告犯行之成立。又按刑法上所規定之
    常業罪，只須有賴某種犯罪為業之意思，而有事實之表現為已足，不以藉該犯罪
    為唯一生存之必要，縱令尚有其他職業，亦無礙成立常業罪，最高法院八十八年
    度台上字第三○二三號裁判可資參照。本件被告於南機組調查時、偵查中及本院
    審理時均已供稱所設立之公司行號並未實際從事該等業務，只有經營刷卡借款之
    業務，且被告放款之對象係以向不特定之大眾招攬，人數非少，並以預扣利息之
    方式放款，經營之時間又非短，所收之利息復高達月息十分，堪認被告係以重利
    貸款為業，並恃以維生，其所為自與常業重利罪之要件相吻。(三)此外，復有刷卡
    機三台、存摺四本、特約商店約定書二冊、聯合信用卡中心空白簽帳單二冊、聯
    合信用卡空白請款單一本、印章三枚等物扣案可資佐證及臺灣高雄地方法院檢察
    署搜索票一紙、執行搜索報告、扣押清冊各一份、高雄市政府建設局九十年三月
    十三日高市建設二字第○○○六三六四號函檢附之營利事業登記資料一份、聯合
    信用卡中心九十年三月十九日聯卡商服字第九○○六四九號函附之特約商店基本
    資料一份中國信託商業銀行三民分行九十年四月四日中信銀民字第一一八九○○○○二五號函、板信商業銀行新興分行九十年五月二十一日板信新興字第四○號
    函附之開戶相關資料各一份及高新銀行大順分行九十年十月八日高新銀順字第九
    ○六五號函、中國信託商業銀行九十年十月十一日中信銀民字第九○一一八二○○六一號函、板信商業銀行新興分行九十年十月十五日板信新興字第九六號函、
    合作金庫三民分行九十年十月十七日（九○）合金三民存字第五三八七號函附之
    帳戶交易明細表各一份附卷可參。(四)綜上所述，被告前開所辯，要屬事後諉卸飾
    詞，不足採信，本件罪證明確，被告犯行洵堪認定。
二、核被告丙○○所為，係犯刑法第二百十六條、第二百十條之行使偽造文書罪、同
    法第二百十六條、第二百十四條之行使使公務員為不實登載公文書罪、同法第二
    百十六條、第二百十五條行使業務上登載不實文書罪及同法第三百四十五條之常
    業重利罪。被告委請不知情之總慶會計事務所負責人歐錦霞虛設公司行號之行為
  ，係間接正犯。又被告偽造上開印章後，蓋用於營利事業登記申請書及特約商店
    資料表上並偽造印文之行為，均係偽造文書之部分行為，應為偽造私文書之犯行
    所吸收；被告所為業務上登載不實文書罪、使公務員為不實登載公文書罪、偽造
    文書罪之犯行，又為行使該等文書之行為所吸收，均不另論罪。再被告所為之行
    使業務上登載不實文書罪、行使使公務員為不實登載公文書罪、行使偽造文書罪
    等犯行均為多次犯行，時間緊接，犯意概括，觸犯構成要件相同之罪名，為連續
    犯，依刑法第五十六條規定，各以一罪論，並加重其刑。另被告所犯之常業重利
    罪、連續行使業務上登載不實文書罪、連續行使使公務員為不實登載公文書罪、
    連續行使偽造文書罪等四罪之間，有方法結果之牽連關係，依刑法第五十五條後
    段規定，從一重之常業重利罪處斷。公訴人就被告行使偽造私文書之犯行部分，
    於起訴書雖漏載起訴法條，惟已於起訴犯罪事實欄載明該犯罪事實，該部分事實
    既經起訴，本院自應予以審理，附此敘明。爰審酌被告不思循正途謀生，竟以變
    相「假刷卡消費，真借款」之方式，貸款予急需款項之人，獲取暴利，破壞國家
    經濟金融體制及信用卡信用交易制度，惡性非輕，惟念被告犯後坦承部分犯行，
    尚知悔悟，且被告未有任何前科紀錄，素行尚稱良好，及所生危害等一切情狀，
    量處如主文所示之刑，以資懲儆。偽造「戊○○」、「庚○○」、「子○○○」
    、「丁○○」、「癸○○」、「己○○」之印章各一枚及在營利事業登記申請書
    、聯合信用卡中心特約商店資料表負責人欄上偽造「戊○○」、「庚○○」、「
    子○○○」、「丁○○」、「癸○○」、「己○○」之印文各一枚，雖未扣案，
    然亦不能證明業已滅失，應依刑法第二百十九條規定，不問屬於犯人與否，併予
    宣告沒收。至被告偽造之營利事業登記申請書、聯合信用卡中心特約商店約定書
    ，已交付高雄市政府及聯合信用卡中心，非屬被告所有之物，故不另為沒收之諭
    知，附此敘明。又扣案之刷卡機三台、特約商店約定書二冊、聯合信用卡中心空
    白簽帳單二冊及聯合信用卡空白請款單一本，為被告丙○○所有，業經被告供承
    在卷，且為其供犯罪所用之物，均應依刑法第三十八條第一項第二款規定併予宣
    告沒收。至存摺四本，固可作為證明本件被告犯本件常業重利犯行之證據，惟均
    非違禁物，且查無證據足以證明與本件犯罪直接有所關連，而國民身分證影本十
    四枚，被告於南機組供稱係其妻幫忙辦理土地代書業務時客戶所留下來的等語，
    本院復無證據足資證明該物確屬被告所有之物，且與本件犯罪直接有所關連，且
    非屬必須沒收之物，爰不另為沒收之諭知，併此敘明。
三、公訴意旨另以：被告丙○○以刷卡借錢之方式從事無實際交易，真刷卡假消費之
    詐財行為，每一持卡人以刷卡借錢，從中抽取一成費用，例如刷卡一萬元，從中
    抽取一千元，致使各特約銀行均因受訛詐而如數付款，因認被告另涉有三百三十
    九條第一項之詐欺取財罪嫌。按犯罪事實應依證據認定，無證據不得推定其犯罪
    事實，刑事訴訟法第一百五十四條定有明文。又按刑法詐欺罪，係以行為人意圖
    為自己或第三人不法之所有，以詐術使人將本人或第三人之物交付為要件，是行
    為人於主觀上需有為自己或第三人不法所有之意圖，始與以刑法之詐欺罪相繩。
    經查：一般接受刷卡消費之特約商店，依照約定書所定，均不得接受非營業範圍
    內之簽帳交易，亦不得接受非消費性之簽帳融資墊款，而被告確有違反契約約定
    ，接受非消費性之簽帳融資墊款，即俗稱刷卡借現金之行為，已如前述，然被告
    違反與聯合信用卡中心間之特約商店約定，從事刷卡借現金，並向銀行請領此等
    非屬消費性簽帳款項之行為，是否得繩以刑法詐欺罪之刑責，仍應視被告之所為
    是否與刑法詐欺罪之構成要件合致而定。被告從事刷卡借現金之行為，其與借款
    人即持卡人間，均知渠等並無交易之事實，而借款人即持卡人提供其所有之信用
    卡刷卡後，由被告貸予刷卡金額九成之現金，被告並基於銀行間之特約商店約定
    ，向銀行請領借款人即持卡人刷卡金額之款項，借款人即持卡人並基於與銀行間
    之信用卡契約，由銀行先行代為墊付款項，借款人即持卡人再於次月向銀行給付
    刷卡金額之款項，是被告及借款人即持卡人本即透過上開模式，以刷卡消費之名
    行借貸之實。從而，對借款人而言，透過與被告間之約定，由借款人即持卡人以
    刷卡方式，取得刷卡金額九成之現金，其實際取得之金額與刷卡金額間之差距，
    即屬借款人即持卡人應負擔之利息，而銀行基於與借款人即持卡人間之信用卡契
    約，有先行墊付之義務，被告及借款人即持卡人乃係利用銀行墊付款項之動作，
    代借款人即持卡人先行清償本息予被告，事後借款人即持卡人仍須依據與發卡銀
    行間之信用卡契約，繳交由銀行墊付之款項予銀行；相對而言，被告願以此等方
    式出借款項予借款人即持卡人之原因，無非係因基於與銀行間之特約商店約定，
    被告可於短期內向簽約銀行請款並經核撥款項，同時減少借款人不清償債務之風
    險。故被告縱有違反其與銀行間特約商店約定，接受非消費性之簽帳，而向簽約
    銀行請款，然此僅足認被告確有施用詐術之行為，惟被告與借款人即持卡人既係
    利用信用卡簽帳消費所具有特性，將以銀行墊付款項之動作，代借款人即持卡人
    先行清償被告，事後借款人即持卡人仍須清償銀行墊付之款項予銀行，顯見被告
    並無何等為自己或第三人不法所有之意圖甚明。被告所為，尚與詐欺罪之構成要
    件有間。此外，本院復查無其他積極證據足認被告確有公訴人所指此部分詐欺之
    犯行，惟此部分與前揭論罪科刑之常業重利罪間有牽連犯之裁判上一罪關係，爰
    不另為無罪之諭知。
四、又公訴意旨另以：被告丙○○基於意圖為自己不法之所有之概括犯意，自八十五
    年十一月間起，未得壬○○、乙○○、周正男之同意，先後委託不知情之總慶會
    計事務所負責人據以向高雄市政府建設局申請設立金進億珠寶藝品行、東欣實業
    行、尚榮企業行、興全汽車音響行及源有企業行等公司行號，致使承辦公務員不
    知情而准其設立，因認被告丙○○此部份另涉有刑法第二百十六條、第二百十四
    條之行使使公務員為不實登載文書罪嫌。按刑法上所謂偽造之概念，係以無制作
    權而冒名製作不實內容之行為而言，是以無權製作之人冒用他人名義簽發為要件
    ，如果行為人基於本人之授權，或其他原因有權製作者，則與無權之偽造行為不
    同。訊據被告丙○○辯稱：周正男係伊弟弟，乙○○是伊朋友，均有得其同意才
    申請設立公司等語。經查，證人壬○○於本院調查時到庭證稱：金進億珠寶行、
    東欣實業行、尚榮企業行都是伊請被告丙○○以其名義申請設立的，但沒實際經
    營，均是為了申請刷卡機，因為是朋友關係所以沒有任何好處等語（見本院八十
    八年三月十六日訊問筆錄），證人乙○○亦到庭結證稱：「伊有同意提供身分證
    給被告丙○○設立公司，那時被告說要開公司，所以知道拿身分證是要設立公司
    申請刷卡機等語（八十八年十一月十一日訊問筆錄），再參以周正男為被告丙○○之弟，且公訴人復未就周正男未授權同意乙節提出證明，是尚難認周正男並未
    授權同意予被告申請設立公司。則本件並無證據證明壬○○、乙○○、周正男並
    未授權同意被告辦理營利事業登記，自無從令被告丙○○負此部分刑法第二百十
    六條、第二百十四條之行使使公務員為不實登載文書罪責。此外，本院復查無任
    何積極證據足資證明被告有何此部分之犯行，揆諸首揭說明，本應為被告無罪之
    諭知，然公訴意旨認此部分若成立犯罪，則與前揭論罪科刑部分有連續犯及牽連
    犯之裁判上之一罪關係，爰不另為無罪之諭知。
據上論斷，應依刑事訴訟法第二百九十九條第一項前段，刑法第五十六條、第二百十
條、第二百十四條、第二百十五條、第二百十六條、第二百十九條、第三百四十五條
、第五十五條、第三十八條第一項第二款，罰金罰鍰提高標準條例第一條前段，判決
如主文。
中      華      民      國    九十      年     十一     月     三十     日
                                    臺灣高雄地方法院刑事第一庭
                                        法  官     陳玉聰
右正本證明與原本無異。
如不服本判決，應於判決送達後十日內，向本院提出上訴狀。
                                        書記官     鄭淑臻
中      華      民      國      九十    年     十一     月      三十    日
附表
┌─┬───────┬────┬──────────┬────────┐
│編│  被告所申請  │  負責人│    設立時間        │營利統一編號    │
│號│  之商號名稱  │        │                    │                │
├─┼───────┼────┼──────────┼────────┤
│一│統全音響企業社│戊○○  │八十五年十二月九日  │00000000│
├─┼───────┼────┼──────────┼────────┤
│二│密迪爾企業行  │戊○○  │八十六年十二月廿七日│00000000│
├─┼───────┼────┼──────────┼────────┤
│三│將門電腦行    │庚○○  │八十六年十二月廿六日│00000000│
├─┼───────┼────┼──────────┼────────┤
│四│東記電腦行    │子○○○│八十六年十二月廿二日│00000000│
├─┼───────┼────┼──────────┼────────┤
│五│華賓鐘錶眼鏡行│甲○○  │八十六年一月四日    │00000000│
├─┼───────┼────┼──────────┼────────┤
│六│太空城電腦行  │丁○○  │八十七年一月九日    │00000000│
├─┼───────┼────┼──────────┼────────┤
│七│荷茶茶行      │癸○○  │八十六年十月十五日  │00000000│
├─┼───────┼────┼──────────┼────────┤
│八│水月坊企業行  │癸○○  │八十六年十月十四日  │00000000│
├─┼───────┼────┼──────────┼────────┤
│九│莎莎服飾百貨行│己○○  │八十六年十二月廿九日│00000000│
└─┴───────┴────┴──────────┴────────┘
附錄本判決論罪科刑法條全文：
刑法第二百十條
偽造、變造私文書，足以生損害於公眾或他人者，處五年以下有期徒刑。
刑法第二百十四條
明知為不實之事項，而使公務員登載於職務上所掌之公文書，足以生損害於公眾或他
人者，處三年以下有期徒刑、拘役或五百元以下罰金。
刑法第二百十五條
從事業務之人，明知為不實之事項，而登載於其業務上作成之文書，足以生損害於公
眾或他人者，處三年以下有期徒刑、拘役或五百元以下罰金。
刑法第二百十六條
行使第二百十條至第二百十五條之文書者，依偽造、變造文書或登載不實事項或使登
載不實事項之規定處斷。
刑法第三百四十五條
以犯前條之罪為常業者，處五年以下有期徒刑，得併科三千元以下罰金。


司法院資訊處製作；財團法人民間司法改革基金會備份。
